【裁判字號】    98,上,249
【裁判日期】    980526
【裁判案由】    返還不當得利
【裁判全文】
臺灣高等法院民事判決                   98年度上字第249號
上  訴  人  乙○○
訴訟代理人  丙○
被上  訴人  莊友芃
上列當事人間請求返還不當得利事件，上訴人對於中華民國98年
1 月20日臺灣新竹地方法院97年度訴字第6 號第一審判決提起上
訴，本院於民國98年5 月12日言詞辯論終結，判決如下：
    主  文
上訴駁回。
第二審訴訟費用由上訴人負擔。
    事實及理由
一、本件被上訴人未於言詞辯論期日到場，核無民事訴訟法第
    386 條各款情形，爰依上訴人之聲請，由其一造辯論而為判
    決。
二、上訴人主張：被上訴人（原名莊雪玉）原係彰化銀行新竹分
    行（下稱彰銀新竹分行）行員，於民國（下同）80年6 月間
    央求伊以所有新竹市○○街26號房地（下稱系爭房地）向彰
    化銀行北新竹分行（下稱彰銀北新竹分行）抵押借款新台幣
    （以下同）210 萬元給被上訴人，被上訴人除邀請其夫鄭祈
    滿擔任該借款債務之連帶保證人外，並承諾負責清償借款債
    務，且於伊要求塗銷抵押權時，立即清償全部借款並塗銷抵
    押權（下稱系爭抵押權），經伊同意而完成抵押借款手續，
    並由被上訴人取得借款（下稱系爭借款）。嗣伊需款孔急，
    擬另以系爭房地抵押借款，故要求被上訴人塗銷系爭抵押權
    ，但被上訴人置之不理，伊乃於81年12月28日向訴外人楊富
    雄借款210 萬元，用以清償系爭借款，並塗銷系爭抵押權，
    被上訴人因此受有免除清償系爭借款之利益，致伊受有損害
    ，爰依不當得利法律關係，請求被上訴人返還210 萬元，及
    自起訴狀送達翌日起至清償日止按年息5%計算之利息，伊並
    願供擔保，請准宣告假執行等語。
三、被上訴人以：上訴人將系爭借款轉入伊之帳戶，委由伊向彰
    銀新竹分行申請簽發面額1,819,125 元之台灣銀行支票（下
    稱系爭台銀支票）一紙，用以清償上訴人於76年12月31日以
    系爭房地設定抵押權，向新竹市第一信用合作社（下稱新竹
    一信）所借款項，並塗銷此一抵押權，餘款用以清償系爭借
    款利息等語，資為抗辯。
四、原審駁回上訴人之訴及假執行聲請，上訴人不服，提起上訴
    ，聲明求為：(一)原判決廢棄；(二)被上訴人應給付上訴人210
    萬元，及自起訴狀送達翌日起至清償日止按年息5%計算之利
    息。被上訴人則以書狀聲明駁回上訴。
五、兩造不爭執之事實及證據如下：
  (一)上訴人於76年12月31日以所有系爭房地設定抵押權予新竹一
    信，擔保上訴人對新竹一信之債務。嗣新竹一信於80年6 月
    28日出具債務清償證明書，經新竹市地政事務所據以於80年
    7 月5 日塗銷上開抵押權。有被上訴人提出之建物登記簿謄
    本（原審卷第28、29頁），及新竹市地政事務所97年12月2
    日新地登字第0970010164號函暨其附件（原審卷第259至271
    頁）可稽。
  (二)上訴人於80年6 月18日以所有系爭房地設定抵押權予彰銀，
    擔保上訴人對彰銀之債務。嗣彰銀北新竹分行同意貸與210
    萬元予上訴人，由被上訴人之夫鄭祈滿擔任連帶保證人，經
    彰銀北新竹分行於80年6 月28日將系爭借款撥入該分行0000
    -00-00000-0 號上訴人名義之帳戶，當日經提領並轉入被上
    訴人於彰銀新竹分行開立之0000-00-00000-0-00號帳戶，被
    上訴人於同日轉帳提款1,819,125 元存放銀行同業，並以上
    訴人名義申請彰銀新竹分行簽發發票日80年6 月28日，付款
    人台灣銀行新竹分行，票號0000000 號之銀行同業支票（即
    系爭台銀支票）1 紙後，交付新竹一信於同日提示，經合作
    金庫新竹支庫交換存入同業存款帳戶。嗣上訴人於81年12月
    28日向楊富雄借款210 萬元，用以清償系爭借款，並塗銷系
    爭抵押權。有上訴人提出之支票（原審卷第25頁）；被上訴
    人提出之建物登記簿謄本（原審卷第29頁）；彰銀北新竹分
    行97年5 月30日彰北竹字第0970585 號函及所附傳票、借據
    、往來明細帳（原審卷第83、103 至106 、108 頁），暨台
    灣銀行新竹分行97年7 月11日新竹營字第09750-027671號函
    及所附系爭台銀支票（原審卷第177 、178 頁）可稽。
六、本院得心證之理由如下：
  (一)按民事訴訟法第277 條本文規定，當事人主張有利於己之事
    實者，就其事實有舉證之責任。次按請求履行債務之訴，除
    被告自認原告所主張債權發生原因之事實外，應先由原告就
    其主張此項事實，負舉證之責任，必須證明其為真實後，被
    告於其抗辯事實，始應負證明之責任，此為舉證責任分擔之
    原則。若原告先不能舉證，以證實自己主張之事實為真實，
    則被告就其抗辯事實即令不能舉證，或其所舉證據尚有疵累
    ，亦應駁回原告之請求（最高法院43年台上字第377 號、17
    年上字第917 號判例意旨參照）。查上訴人本於不當得利法
    律關係，請求被上訴人返還所得利益，被上訴人則否認此一
    請求權存在，自應由上訴人就所主張不當得利返還請求權發
    生之原因事實負證明之責，若上訴人未能證實此一事實，則
    被上訴人就所抗辯之事實即令不能舉證，或其所舉證據尚有
    疵累，亦應認上訴人之請求為無理由。
  (二)上訴人原起訴主張：伊同意設定系爭抵押權，擔保被上訴人
    向彰銀之借款債務，但被上訴人冒用伊之名義借款云云（見
    原審卷第4 、36、44至46頁），惟系爭抵押權登記設定人及
    債務人均為上訴人，有上開建物登記謄本可稽（原審卷第29
    頁），即該抵押權擔保上訴人對彰銀之債務，上訴人對於此
    登記事項未表異議，其後始主張設定系爭抵押權係擔保被上
    訴人向彰銀之借款債務云云，已難採信。況上訴人於97年6
    月3 日原審言詞辯論期日以言詞陳述：「（你是不是有提供
    上開房子給被告甲○○○○○○去華南銀行（按應係彰化銀
    行之誤）借款？）她欠債很多，要求我把房子借給她向銀行
    設定去借錢」、「（用誰的名字借款？）都是用我的名字在
    借，因為房屋的名字是我的」、「（被告是在彰化銀行上班
    ，設定時我知道，真正借的時間我不知道，她都弄好再叫我
    去補簽，有一些不是我簽的是她自己簽的」（見原審卷第78
    頁），再於97年6 月24日準備二狀記載「被告以設定抵押之
    不動產係原告所有，須以原告名義借款為由... 要原告在借
    據借款人欄下簽名蓋章」、於97年8 月19日準備三狀記載「
    被告表示抵押之不動產登記在原告名下，所以要用原告名義
    借款，要原告在借據上補簽名」、於97年9 月8 日辯論意旨
    狀記載「被告表示上開不動產係原告所有要以原告名義借款
    ... 原告因而在借據上簽名蓋章」、於97年12月23日原審言
    詞辯論期日陳述「本件是單純用原告名字借款，款項進入被
    告帳戶」、於98年4月21日準備書狀及98年5月6日辯論意旨
    狀記載「外觀上系爭借貸契約之當事人雖係彰銀與上訴人，
    但實際領取該款項之借款人係被上訴人」（見原審卷第132
    、218、231、275、276頁；本院卷第59、78頁），已變更主
    張為兩造約定由上訴人出名向彰銀抵押借款供被上訴人使用
    ，經上訴人在借據上簽名、用印云云，則本院僅需審查上訴
    人變更後之主張是否真實。
  (三)上訴人既主張兩造約定由上訴人出名向彰銀抵押借款供被上
    訴人使用云云，即自承被上訴人有權使用系爭借款。則上訴
    人另主張被上訴人冒用上訴人名義，在彰銀北新竹分行開立
    0000-00-00000-0 號帳戶，並冒用伊之名義提領系爭借款云
    云，即否認被上訴人有權使用系爭借款，顯與前一主張矛盾
    ，各該主張之真實性均存疑。
  (四)上訴人主張：彰銀北新竹分行0000-00-00000-0 號帳戶留存
    印鑑，係伊於67年2 月16日在彰銀新竹分行開立3353號甲存
    帳戶原留存之印鑑，該印鑑遭被上訴人於77年1 月28日冒名
    掛失，事實上為被上訴人持有，此由伊於68年4月間遷至新
    竹市○○街6之9號，但掛失申請書記載伊之住址為兩造父親
    莊榮枝之住址新竹市○○街12號可證，足見彰銀北新竹分行
    0000-00-00000-0號帳戶係被上訴人冒名開立，再冒名自該
    帳戶提領系爭借款云云，為被上訴人否認。查上訴人就所主
    張之事實，係提出取款憑條、開戶申請書、支票存款往來約
    定書、印鑑卡、掛失通知兼申請書、業務往來申請書、戶籍
    謄本為證（原審卷第8、135至140頁），但各該文書僅能證
    明上訴人有開戶、變更印鑑，及於申請書記載之地址非其設
    籍地址等事實，未能證明被上訴人冒名所為及持有原印鑑。
    且上訴人自承在系爭借款借據上蓋章，而系爭借款借據之立
    約印鑑即上開原印鑑，可見原印鑑為上訴人持有並使用，依
    民事訴訟法第282條規定，得推定上訴人以原印鑑提領系爭
    借款轉入被上訴人之帳戶之事實。上訴人復未舉其他積極證
    據證明被上訴人以該印鑑冒名開戶及提領系爭借款，此部分
    主張顯非可採。
  (五)上訴人主張：彰銀北新竹分行97年5 月30日彰北竹字第0970
    585 號函所附系爭借款之貸款申請書（見原審卷第84頁）非
    伊書寫，其上記載伊之居住地址實為被上訴人住所新竹市○
    ○路127 巷1 號；上開函件所附業務往來申請書暨顧客資料
    卡（見原審卷第107 頁）上所示存戶簽章，係被上訴人冒簽
    ，其上記載伊地址為新竹市○○街6之9號，但當時已改編為
    同街26號，且記載伊之通訊處係被上訴人上開住址，可見係
    被上訴人冒名辦理云云。惟查，上訴人未舉證證明各該文書
    上手寫部分係被上訴人筆跡，無從以上開申請書記載上訴人
    之通聯地址為被上訴人之住址，或未記載改編後上訴人之戶
    籍地址，遽認被上訴人冒名申請。且被上訴人陳稱：伊當時
    任職彰銀新竹分行，位於新竹市○○路，彰銀北新竹分行則
    位於新竹市○○路等語，為上訴人所不爭執，堪信為真正，
    自不能徒以被上訴人為彰銀員工，即認為其係利用職務之便
    辦理上開手續。上訴人復未提出其他積極證據證明所主張之
    事實為真實，此部分主張洵非可採。
  (六)上訴人主張：伊在彰銀新竹分行原已開立活期存款帳戶，無
    另開立彰銀北新竹分行0000-00-00000-0 號帳戶供撥款之必
    要，可見此帳戶為被上訴人冒名開立云云。惟上訴人在彰銀
    新竹分行原有活期存款帳戶，再開立彰銀北新竹分行0000-0
    0-00000-0 號帳戶供撥款之用，縱然多此一舉，但尚難據以
    臆測彰銀北新竹分行0000-00-00000-0 號帳戶係被上訴人冒
    名開立，是上訴人此部分主張亦非可採。
  (七)上訴人主張：伊以系爭房地向新竹一信抵押借款，實係被上
    訴人以伊名義借貸云云，為被上訴人否認，上訴人未舉證以
    實其說，難以憑採，應認此抵押借款債務由上訴人自負清償
    之責。又系爭借款於80年6 月28日經提領轉入被上訴人於彰
    銀新竹分行之帳戶，被上訴人於同日以其中1,819,125 元轉
    存入彰銀同業存款，並以上訴人名義申請彰銀新竹分行簽發
    系爭台銀支票，新竹一信於同日提示該支票，並於同日出具
    債務清償證明書（見原審卷第266 頁）供上訴人塗銷原設定
    予新竹一信之抵押權，各該事實顯係連鎖發生，並有前因後
    果關係。則被上訴人抗辯上訴人將系爭借款轉入伊之帳戶，
    委託伊向彰銀新竹分行申請簽發系爭台銀支票，用以清償上
    開上訴人向新竹一信之抵押借款，以便塗銷新竹一信之抵押
    權等語，應為可採信。至上訴人主張：系爭台銀支票於80年
    6 月28日提示，經票據交換，於80年6 月30日始能兌現，且
    支票背面記載「資金調撥用」，不可能於80年6 月28日清償
    伊對新竹一信之借款債務云云。惟按中央銀行於77年10月28
    日以命令修正發布之「中央銀行管理票據交換業務辦法」第
    3 、19、27條規定，信用合作社所收銀行票據，由中央銀行
    指定當時之台灣省合作金庫或其他交換單位代理交換；參加
    交換之金融業應在中央銀行或其代理銀行開立存款戶，其應
    收應付之交換差額及退票差額在上述存款戶內分別收付之；
    參加交換金融業存款戶之餘額如有不敷支付當日應付之交換
    差額或退票差額時，應於規定時間內補足。可見新竹一信透
    過合作金庫新竹支庫交換系爭台銀支票，僅需當日結算新竹
    一信在合作金庫所開立帳戶之存款餘額，足敷支付該帳戶應
    收應付之交換差額及退票差額，即發生票款收付效力，合於
    所謂銀行間資金調撥情狀，且與非銀行同業間支票之交換，
    無法於提示當日兌現之情形不同，況新竹一信並於同日核發
    債務清償證明書予上訴人，憑以塗銷抵押權設定登記，有如
    前述，足認上訴人上開主張，顯有誤會，不足採憑，是其聲
    請本院調取該支票照片或原本，應無必要。系爭借款中之
    1,819,125 元既係用於清償上訴人對新竹一信之借款債務，
    則上訴人主張此部分借款係供被上訴人使用云云，顯與事實
    不符。
  (八)上訴人主張：被上訴人自80年7 月起至81年12月止按月代償
    系爭借款利息，可見系爭借款供被上訴人使用，經被上訴人
    承諾負責清償系爭借款本息云云。被上訴人則抗辯：系爭借
    款清償上開新竹一信之借款債務1,819,125 元後，上訴人委
    託伊以餘額繳納系爭借款利息，或由上訴人交付利息予伊，
    委託伊代為繳納等語。查依彰銀北新竹分行97年5 月30日彰
    北竹字第0970585 號函所附利息收入傳票，上訴人自80年7
    月29日起至81年12月28日止期間，按月繳納利息共計
    341,478 元（原審卷第85至102 頁）。被上訴人自認代上訴
    人繳納上開利息，上訴人請求本院調取繳納利息之存款憑條
    以證明被上訴人代繳之事實，即無必要。再查，系爭借款清
    償上開新竹一信之借款債務1,819,125元後之餘額為280,875
    元，被上訴人抗辯已將該餘額交付上訴人乙節，未舉證以實
    其說，尚難採信，惟被上訴人代上訴人繳納之利息超過系爭
    借款餘額，可見系爭借款轉入被上訴人帳戶後，全部用以清
    償上訴人之借款債務，被上訴人未享有分文，顯與上訴人主
    張系爭借款供被上訴人使用之情節矛盾。又系爭借款用以清
    償上訴人對新竹一信之借款債務及系爭借款部分利息債務後
    ，被上訴人雖有再代上訴人繳納利息60,603元（341,478-
    280,875 ）之事實，且未能證明該款項來源，但揆之兩造為
    兄妹，被上訴人之夫復為系爭借款債務之連帶保證人，被上
    訴人代償此部分利息之原因關係可能係贈與、消費借貸、委
    任或減輕其夫之連帶保證責任等，不一而足，尚無從以被上
    訴人有此代償行為，即推論原因關係即為上訴人所主張伊出
    名借款供被上訴人使用，被上訴人承諾負責清償系爭借款本
    息，故上訴人此部分主張委無可取。
  (九)綜上，上訴人未舉證證明被上訴人借其名義向彰銀北新竹分
    行貸款210 萬元，並承諾負責清償之事實，則上訴人於81年
    12月28日向楊富雄借款210 萬元，用以清償系爭借款，並塗
    銷系爭抵押權，係清償自己之債務，與被上訴人無涉，上訴
    人主張被上訴人因而免除清償系爭借款之責，受有不當利益
    ，依不當得利法律關係，請求被上訴人返還210 萬元及其利
    息，即屬無據。
七、綜上論述，上訴人本於不當得利法律關係，請求被上訴人給
    付210 萬元及其利息，為無理由，不應准許。其假執行之聲
    請失所附麗，應併予駁回。原審為上訴人敗訴之判決，及駁
    回其假執行之聲請，並無不合。上訴意旨指摘原判決不當，
    求予廢棄改判，為無理由，應予駁回。
八、本件事證已臻明確，兩造其餘攻擊、防禦方法，經審酌後認
    與判決結果無礙，爰不一一論述。
九、據上論結，本件上訴為無理由，依民事訴訟法第449 條第1
    項第463 條、第385 條第1 項前段、第78條，判決如主文。
中    華    民    國    98    年    5     月    26    日
                    民事第四庭
                        審判長法  官  張劍男
                              法  官  彭昭芬
                              法  官  翁昭蓉
正本係照原本作成。
如不服本判決，應於收受送達後20日內向本院提出上訴書狀，其
未表明上訴理由者，應於提出上訴後20日內向本院補提理由書狀
（均須按他造當事人之人數附繕本）上訴時應提出委任律師或具
有律師資格之人之委任狀；委任有律師資格者，另應附具律師資
格證書及釋明委任人與受任人有民事訴訟法第466條之1第1項但
書或第2項（詳附註）所定關係之釋明文書影本。
中    華    民    國    98    年    5     月    27    日
                              書記官  張淑芬
附註：
民事訴訟法第466條之1（第1項、第2項）：
對於第二審判決上訴，上訴人應委任律師為訴訟代理人。但上訴
人或其他法定代理人具有律師資格者，不在此限。
上訴人之配偶、三親等內之血親、二親等內之姻親，或上訴人為
法人、中央或地方機關時，其所屬專任人員具有律師資格並經法
院認為適當者，亦得為第三審訴訟代理人。


司法院資訊處製作；財團法人民間司法改革基金會備份。
